【裁判字號】    98,交聲,123
【裁判日期】    980924
【裁判案由】    違反道路交通管理處罰條例聲明異議
【裁判全文】
臺灣臺東地方法院交通事件裁定         98年度交聲字第123號
原處分機關  交通部公路總局高雄區監理所臺東監理站
異  議  人
即受處分人  甲○○
上列異議人即受處分人因違反道路交通管理處罰條例案件，對於
交通部公路總局高雄區監理所臺東監理站於民國98年 8月17日以
東監違裁字第裁81-T00000000號（原舉發通知單號碼：東警交字
第T00000000號）所為之裁決處分，聲明異議，本院裁定如下：
    主  文
原處分關於裁處罰鍰新臺幣肆萬伍仟元部分撤銷。
上開罰鍰撤銷部分，甲○○不罰。
其他異議駁回。
    理  由
一、原處分意旨略以：本件異議人即受處分人甲○○於民國98年
    8月2日中午12時53分，騎乘車號 PVP-292號重型機車，行經
    臺東縣臺東市○○路 125號前，為警攔檢並測得其呼氣所含
    酒精濃度達每公升0.61毫克，並經臺東縣警察局交通警察隊
    警員開立舉發違反道路交通管理事件通知單舉發，復由原處
    分機關於98年8月17日，依道路交通管理處罰條例第35條第1
    項第1款之規定，以東監違裁字第裁81-T00000000 號裁決書
    裁處異議人罰鍰新臺幣（下同）45,000元、吊扣駕駛執照12
    個月及施以道路交通安全講習等語。
二、異議意旨略以：異議人於前揭時地因酒駕經警當場舉發，另
    因酒精濃度超過規定標準有違刑法第185條之3之規定，嗣經
    舉發單位依法移送偵辦，並經臺灣臺東地方法院檢察署檢察
    官予以98年度速偵字第 223號緩起訴處分確定，並命異議人
    向指定之公益團體、地方自治團體或社區提供 100小時之義
    務勞務，異議人認臺東監理站仍對其裁處45,000元罰鍰已違
    反行政罰法第26條「一事不二罰」之規定等語。
三、按汽車駕駛人，駕駛汽車經測試檢定酒精濃度超過規定標準
    者，處新臺幣15,000元以上60,000元以下罰鍰，並當場移置
    保管該汽車及吊扣其駕駛執照 1年；汽車駕駛人，經裁判確
    定處以罰金低於本條例第92條第 3項所訂最低罰鍰基準規定
    者，應依本條例裁決繳納不足最低罰鍰之部分，道路交通管
    理處罰條例第35條第1項第1款、第 8項分別定有明文。又汽
    車駕駛人，有道路交通管理處罰條例第35條第 1項規定之情
    形者，應接受道路交通安全講習，同條例第24條第1項第2款
    亦有明定。而汽車駕駛人飲用酒類或其他類似物後，吐氣所
    含酒精濃度超過每公升0.25毫克或血液中酒精濃度超過百分
    之0.05以上者，不得駕車，道路交通安全規則第114條第2款
    復定有明文。又道路交通管理處罰條例所稱之「汽車」，係
    包括「機器腳踏車」，亦為道路交通管理處罰條例第3條第8
    款所明文。次按94年2月5日公布，95年2月5日施行之行政罰
    法第26條規定：「一行為同時觸犯刑事法律及違反行政法上
    義務規定者，依刑事法律處罰之。但其行為應處以其他種類
    行政罰或得沒入之物而未經法院宣告沒收者，亦得裁處之。
    前項行為如經不起訴處分或為無罪、免訴、不受理、不付審
    理之裁判確定者，得依違反行政法上義務規定裁處之。」此
    即所謂一事不二罰原則，探究其立法目的，無非以一行為同
    時觸犯刑事法律及違反行政法上義務規定時，由於刑罰與行
    政罰同屬不法行為之制裁，而刑罰之懲罰作用較強，依刑事
    法律處罰即足資警惕，實無一事二罰再處行政罰之必要，且
    刑事法律處罰，由法院依法定程序為之，較符合正當法律程
    序，應予優先適用，但罰鍰以外之沒入或其他種類行政罰，
    因兼具維護公共秩序之作用，為達行政目的，行政機關仍得
    併予裁處。故汽車駕駛人酒後駕車時，如同時觸犯刑法第18
    5條之3之公共危險罪者，道路交通主管機關除依上開行政罰
    法第26條第 1項但書規定，處以其他種類行政罰外，關於行
    政罰鍰部分，即應依行政罰法第26條、道路交通管理處罰條
    例第10條等規定移送地方法院檢察署處理，其後非有行政罰
    法第26條第 2項所定不起訴等事由，不得裁處行為人罰鍰。
    而緩起訴處分，依刑事訴訟法第253條之1、第253條之2之規
    定，係採起訴猶豫制度，允許檢察官對於被告涉犯死刑、無
    期徒刑或最輕本刑 3年以上有期徒刑以外之罪，得參酌刑法
    第57條所列事項及公共利益之維護，認為適當者，予以緩起
    訴處分，期間為1年以上3年以下，以觀察被告有無施以刑罰
    之必要。倘被告於緩起訴期間內故意更犯有期徒刑以上刑之
    罪，經檢察官提起公訴，或於緩起訴前，因故意犯他罪，而
    在緩起訴期間內受有期徒刑以上刑之宣告，或違背第 253條
    之2第1項各款之應遵守或履行事項者，檢察官得依職權或聲
    請撤銷緩起訴處分，並依法繼續偵查或追訴，同法第 253條
    之3第1項定有明文；復依同法第 260條規定，緩起訴期間屆
    滿，未經撤銷者，緩起訴處分即與不起訴處分確定具有同一
    效力。準此，在緩起訴處分確定前及緩起訴期間內，刑事訴
    追程序仍未終局確定，最終是否會被檢察官提起公訴猶懸而
    未決，尚未具實質確定力，此時如行政機關逕為裁決，將使
    行為人同時遭受行政處罰及刑事訴追之危險，顯與行政罰法
    第26條之立法意旨相違，是故違反行政法上義務之行為業經
    緩起訴處分之情形下，於緩起訴處分尚未實質確定前，亦即
    行為人尚未最終確定免於刑事訴追或處罰前，行政機關尚不
    得逕為與刑罰相類之行政裁罰；惟若緩起訴處分因緩起訴猶
    豫期間屆滿未經撤銷而已經實質確定時，依前揭刑事訴訟法
    第 260條之意旨，行為人始最終確定免於刑事追訴或處罰，
    應視同不起訴處分，則行政機關即有行政罰法第26條第 2項
    所列不屬一事二罰之情形，自得對違反行政法上義務之行為
    人為行政裁罰，而不受同條第1項前段之拘束。
四、經查：
(一)異議人甲○○於98年8月2日中午12時53分，騎乘車號PVP-29
    2號重型機車，行經臺東縣臺東市○○路125號前，為警攔檢
    並測得其呼氣所含酒精濃度達每公升0.61毫克，並經臺東縣
    警察局交通警察隊警員開立舉發違反道路交通管理事件通知
    單舉發，復由原處分機關於98年 8月17日，依道路交通管理
    處罰條例第35條第1項第1款、第24條第1項第2款（裁決書漏
    引之）及違反道路交通管理事件統一裁罰基準表規定，以東
    監違字第裁81-T00000000號裁決書逕行裁處異議人罰鍰 45,
    000元，吊扣駕駛執照 12個月，並施以道路交通安全講習等
    情，有上開舉發通知單、裁決書及送達證書、酒精測定紀錄
    表各 1紙在卷可稽，並經本院依職權向臺灣臺東地方法院檢
    察署調閱該署 98年度速偵字第223號案件全卷查核無訛，復
    為異議人所不爭執，是此部分之事實，自堪認定為真實。
(二)異議人因上開時、地之同一飲酒後不能安全駕駛之行為，業
    經臺灣臺東地方法院檢察署檢察官於98年8月5日以98年度速
    偵字第223號緩起訴處分書為緩起訴處分，緩起訴期間為1年
    ，異議人應自緩起訴處分確定日後 8個月內，向指定之公益
    團體、地方自治團體或社區提供 100小時之義務勞務，有緩
    起訴處分書 1份在卷可參。而上開緩起訴處分嗣經臺灣高等
    法院花蓮分院檢察署於98年 8月24日，以98年度上職議字第
    456號駁回職權再議而確定，亦有卷附前開駁回再議處分書1
    份可按。據此，本件異議人所受上開緩起訴處分之期間為98
    年8月24日至99年8月23日，其履行 100小時義務勞務之期間
    則為98年8月24日至99年4月23日，並有臺灣臺東地方法院檢
    察署檢察官執行緩起訴處分命令通知書 1紙供卷可考。查本
    件原處分機關所為之裁決處分時間為98年 8月17日，已如前
    述，因此，原處分機關作成前揭裁決處分時，上開緩起訴尚
    未確定，其緩起訴期間亦尚未起算，該緩起訴處分並無實質
    確定力。從而，依上開說明，為免行政機關於緩起訴確定前
    或期滿未撤銷前即予裁處行政處罰，使行為人因同一行為蒙
    受行政處罰及刑事處罰，而致行政機關陷於抵觸行政罰法第
    26條揭示之「一事不二罰」原則之疑虞及窘境，原處分機關
    自不得於緩起訴實質確定前，即逕依道路交通管理處罰條例
    第35條第1項第1款規定裁處罰鍰處分，是本件原處分關於罰
    鍰部分，異議人之異議為有理由，應予撤銷，本院並就此部
    分諭知異議人不罰。至於原處分機關上開吊扣駕駛執照12個
    月及施以道安講習之行政裁罰部分，則係預防將來再犯危險
    之管制罰，而有別於前揭針對已發生違規事實科處罰鍰之行
    政秩序罰，屬行政罰法第26條第 1項但書所稱之「其他種類
    行政罰」。本件異議人確有飲酒駕車，經測試檢定酒精濃度
    超過標準之情，有上揭裁決書存卷可參，其違規事實堪以認
    定。是就此違反行政秩序規定之部分，依前揭規定，原處分
    機關自不得就該同一違規事實再處以「罰鍰」，然仍應科處
    罰鍰以外之行政罰（即吊扣駕照、施以道安講習等）併予裁
    處之，從而異議人所受吊扣駕照及施以道安講習部分依法即
    無不當，異議人此部分之異議為無理由，應予以駁回。
五、據上論斷，應依道路交通管理處罰條例第87條第 2項、第89
    條，道路交通案件處理辦法第19條、第20條前段，裁定如主
    文。
中    華    民    國    98    年    9     月    24    日
                    交通法庭  法  官  蔡慧雯
以上正本證明與原本無異。
如不服本裁定，應於裁定送達後5日內向本院提出抗告狀（須附
繕本）。
「切勿逕送上級法院」
                              書記官  林慧芬
中    華    民    國    98    年    9     月    24    日


司法院資訊處製作；財團法人民間司法改革基金會備份。
